最高法院刑事判決　　　　　　九十四年度台上字第五一九五號
　　上　訴　人　乙○○
　　　　　　　　　　　　2段5.
　　　　　　　　　　　　60號.
　　　　　　　　甲○○
　　　　　　　　　　　　路30.
上列上訴人等因殺人未遂等罪案件，不服台灣高等法院台中分院
中華民國九十一年十一月五日第二審判決（九十年度上訴字第九
八八號，起訴案號：台灣彰化地方法院檢察署八十九年度偵字第
七二七七、八六二四號），提起上訴，本院判決如下：
    主  文
原判決關於乙○○傷害人之身體致重傷部分及甲○○罪刑部分均
撤銷，乙○○傷害人之身體致重傷部分發回台灣高等法院台中分
院。
甲○○部分不受理。
    理  由
一撤銷發回部分：
本件原判決認定上訴人乙○○於民國八十八年一月間，任彰化縣
議員，緣黃銘坤於八十八年一月二十四日下午，因夥同林進興等
人至彰化縣線西鄉○○路，欲向黃要索討其子積欠林進興之新台
幣（下同）一百四十餘萬元債務，而與黃要及其家人發生爭執，
黃要遂於當日晚間請託乙○○出面處理。乙○○早因黃銘坤於縣
議員競選期間，支持同選區另位候選人，有意報復而應允，而基
於恐嚇之故意，先於當日二十三時許至翌（二十五）日凌晨一時
許之間，連續撥打十餘通電話至黃銘坤住處騷擾，並以「你在選
舉時沒支持我，現在又向我的樁腳討錢，很『白目』，你沒看過
流氓，彰化流氓我最大尾，不可以再向黃要討這筆帳了」等語，
脅迫妨害黃銘坤行使權利。繼又接續前之恐嚇犯意，帶同上訴人
甲○○駕車於同年月二十五日凌晨三時許，前往黃銘坤位於彰化
縣線西鄉○○村○○路一六八之二號住處找黃銘坤談判，黃銘坤
知其來意不善，原本不敢開門，惟乙○○佯稱要來泡茶等語，並
大聲敲踢鐵門，黃銘坤無奈只得開門讓其二人進入屋內一樓。旋
乙○○即以兇惡口氣喝令黃銘坤坐於沙發上，不許亂動，使其行
無義務之事，除以穢語辱罵外，更脅迫稱：「你在選舉時沒有支
持我，挺錯人，現在又向我的樁腳討錢，很『白目』（台語），
流氓我最大尾，彰化流氓看到我都要蹲下，不可以再向黃要討這
一筆帳了」等語，致黃銘坤心生畏懼而莫敢作聲。適泡茶用之開
飲機水滾聲響，黃銘坤起身欲關閉開關，乙○○、甲○○以為黃
銘坤欲起身反抗，二人即聯手加以毆打，黃銘坤之妻許玉珠原本
躲於房內，見狀奮身出來阻止，並出言責怪乙○○身為議員，一
點道理都不懂，欺人太甚。乙○○聞言惱羞成怒，與甲○○轉而
聯手毆打許玉珠，黃銘坤起身欲保護許玉珠，乙○○即對之恫嚇
稱「你若反抗，整家人都要打死，坐著不可動」等語。致黃銘坤
不敢抗拒，只能任由彼二人毆打許玉珠，未幾，許玉珠欲逃回房
間內，又被乙○○強行拖至客廳逼令下跪，許玉珠不從，乙○○
二人又踹踢許玉珠下身至不支而下跪。於此時，黃銘坤之子黃義
松自外返家，甫進家門，尚未明瞭屋內情形，乙○○、甲○○客
觀上預見以拳頭毆擊人之頭臉，可使人受重傷害，竟共同以傷害
之犯意，朝黃義松臉部等處揮擊而去，繼而捉住黃義松頭部撞擊
鋁門數下，黃義松因而受有左眼眼球破裂等傷倒地。惟因黃銘坤
恐懼遭受更嚴重之危害，遂要黃義松不要反抗，乙○○二人乃繼
續圍毆黃義松達十餘分鐘之久。此時許玉珠又趁機躲入房間內反
鎖，並以電話報警，乙○○、甲○○發現後，即轉而同去踢衝房
間門，但因許玉珠固守房門不願出來，乙○○為逼使許玉珠開門
，即以客廳中有靠背之木質座椅一具，用力朝黃銘坤之頭、臉、
身軀敲下，用力之猛烈，致座椅四散五裂，乙○○復持木質椅腳
朝黃銘坤之頭、臉、四肢胡亂敲打，並大聲恫嚇稱：「妳若不出
來，要打死黃銘坤」，致許玉珠擔心黃銘坤受害而打開房門，乙
○○、甲○○即又拉扯許玉珠的頭髮，強行拖出至客廳，胡亂毆
打，至同日凌晨四時三十分左右，彰化縣警察局和美分局線西分
駐所警員廖木華、張裕隆二人來到，乙○○仗恃其縣議員身分，
無視制服警員已然來到，竟一面持續持椅腳毆打黃銘坤，一面對
著警員說：「我是議員在處理事情，你警員算什麼小（台語），
你來我照樣打給你看」等語，後經警員緩言勸阻，乙○○、甲○
○方始罷手離去。黃銘坤、許玉珠、黃義松則自行就醫診治，惟
黃銘坤業已受有左上眼瞼瘀血腫脹、頭部及兩側上肢與左側下肢
多處擦傷等傷害，許玉珠則業已受有頭部多處外傷併腦震盪、兩
側眼眶瘀青等傷害（黃銘坤、許玉珠傷害部分，已逾告訴期間，
且未據告訴），黃義松則因而受有左眼眼球破裂、眼角膜破裂、
眼脈絡膜剝離等傷害，雖經手術矯正後，惟因左眼無晶體、視網
膜病變而導致視力小於０．０一，已無恢復原來視力之可能（其
左眼原罹有青光眼，後於八十六年間，接受角膜移植手術，左眼
受創前之視力回復到０．三）之重傷害等情。因而撤銷第一審關
於乙○○傷害人之身體致重傷罪刑部分之判決，改判論處上訴人
共同傷害人之身體致重傷罪刑，固非無見。
惟查(一)、刑法第十條第四項第六款之重傷，係指除去同項第一款
至第五款之傷害而於身體或健康有重大不治或難治之傷害者而言
，如毀敗一目或二目之視能，按照該項第一款之規定，固屬重傷
，假使所傷之目，僅祇視能減衰，並未完全毀敗，縱令此種減衰
具有不治或難治之情形，仍與第六款所定之內容並不相當，不能
遽依重傷論科。原判決事實欄記載黃義松遭乙○○、甲○○毆打
因而受有左眼眼球破裂、眼角膜破裂、眼脈絡膜剝離等傷害，雖
經手術矯正後，惟因左眼無晶體、視網膜病變而導致視力小於０
．０一，已無恢復原來視力之可能之重傷害等情。並於理由內謂
黃義松在案發前，左眼因青光眼而接受角膜移植手術等矯治，視
力已回復到０．三之多，而其再因本件傷害後，眼球、眼角膜、
眼脈絡膜均遭重創，視力退化至０．０一以下，已無回復先前視
力之可能等語，因而論乙○○犯傷害人之身體致重傷罪。但對於
黃義松之左眼之視能是否已完全毀敗，未詳予調查認定，遽為上
開論斷，尚嫌速斷。(二)、判決所載理由矛盾者，其判決當然違背
法令，刑事訴訟法第三百七十九條第十四款定有明文。原判決事
實欄記載乙○○與甲○○共同毆打黃義松等情。而理由先則謂乙
○○確有與甲○○共同出手毆打黃義松，除有被害人黃義松、黃
銘坤、許玉珠之指述外，更有目擊證人徐文鴻於第一審結證明確
。繼又謂縱認乙○○本身並未出手毆打黃義松而係甲○○毆打所
致，惟甲○○係乙○○之司機，……難認其二人未有共犯之意，
則黃義松確係遭甲○○毆傷左眼，依共犯理論之精神，乙○○亦
不能因此而獨享免責等語。致乙○○有無出手毆打黃義松，事實
記載及理由說明，相互間不盡一致，自有可議。(三)、原判決論乙
○○牽連犯刑法第三百零四條第一項之強制罪，並於理由內謂黃
銘坤對黃要並無債權可言，且林進興亦未將其對黃要之子之債權
讓與黃銘坤，則乙○○等恐嚇黃銘坤不得向黃要要債，黃要亦無
因恐嚇而得利，故乙○○所為應係犯強制罪等語。然上述所謂黃
銘坤對黃要並無債權可言，林進興亦未將債權讓與黃銘坤等語，
如果無訛，則原判決事實欄所載，乙○○以不可再向黃要討這筆
帳了等語，脅迫妨害黃銘坤行使權利等情，究竟是指妨害其行使
何項權利，尚有欠明瞭，原判決未詳予論述說明，亦有未合。乙
○○上訴意旨指摘原判決關於此部分不當，非無理由。按第三審
法院應以第二審判決所確認之事實為判決基礎，刑事訴訟法第三
百九十四條第一項前段定有明文。原判決上述之違背法令影響於
事實之確定，本院無可據以為裁判，應將原判決關於乙○○傷害
人之身體致重傷部分撤銷，發回原審法院更為審判。乙○○牽連
犯強制罪部分，基於審判不可分原則，併予發回。
二撤銷改判部分：
按被告死亡者，應諭知不受理之判決；第三審之審判，除有特別
規定外，準用第一審審判之規定；第三審法院因原審判決有於原
審判決後被告死亡之情形而撤銷之者，應就該案件自為判決，刑
事訴訟法第三百零三條第五款、第三百八十七條、第三百九十八
條第三款定有明文。本件上訴人甲○○因殺人未遂等罪案件，經
原審法院於九十一年十一月五日撤銷第一審關於甲○○部分之判
決，改判併論處甲○○共同殺人未遂罪刑及共同傷害人之身體致
重傷罪刑後，甲○○不服，於九十一年十一月二十日合法提起上
訴。惟甲○○已於九十二年十一月十九日死亡，有戶籍謄本附卷
可稽，依上開說明，自應由本院將原判決關於甲○○罪刑部分撤
銷，另為不受理之判決。
據上論結，應依刑事訴訟法第三百九十七條、第四百零一條、第
三百九十八條第三款、第三百零三條第五款，判決如主文。
中　　華　　民　　國　九十四　年　　九　　月　二十二　日
                      最高法院刑事第二庭
                          審判長法官  董　明　霈
                                法官  林　茂　雄
                                法官  張　祺　祥
                                法官  呂　永　福
                                法官  陳　世　淙
      本件正本證明與原本無異
                                      書  記  官
中　　華　　民　　國　九十四　年　　九　　月　二十八　日
                                                      Ｑ
